【裁判字號】    95,訴,1069
【裁判日期】    951130
【裁判案由】    毒品危害防制條例
【裁判全文】
臺灣士林地方法院刑事判決              95年度訴字第1069號
公  訴  人  臺灣士林地方法院檢察署檢察官
被      告  甲○○
                      樓
                    （另案於臺灣士林看守所羈押中）
上列被告因毒品危害防制條例案件，經檢察官提起公訴（95年毒
偵字第1821號），本院判決如下：
    主  文
本件公訴不受理。
    理  由
一、公訴意旨略以：被告甲○○曾於民國89年間因施用毒品案件
    ，經臺灣板橋地方法院裁定送觀察、勒戒後，認有繼續施用
    毒品傾向，復經該法院裁定施以強制戒治，於90年12月27日
    強制戒治交付保護管束期滿執行完畢；刑事責任部分，經臺
    灣板橋地方法院以90年度重簡字第154 號判決處有期徒刑5
    月確定，並於91年6 月4 日執行完畢。詎甲○○不知悔改，
    又於前案強制戒治執行完畢後5 年內，基於施用第一級毒品
    海洛因之犯意，於95年8 月3 日上午7 時30分許，在臺北市
    大同區○○○路○ 段135 巷16號2 樓住處，以針筒注射方式
    ，施用第一級毒品海洛因，因認被告涉犯毒品危害防制條例
    第10條第1 項之施用第一級毒品罪等語。
二、按同一案件繫屬於有管轄權之數法院者，除經直接上級法院
    裁定由繫屬在後之法院審判外，後繫屬之法院即應諭知不受
    理，而由繫屬在先之法院審判，刑事訴訟法第8 條、第303
    條第7 款定有明文。「集合犯」之先後多次數行為而均係犯
    同一之罪名，實體法上為包括之一罪、單純之一罪，檢察官
    就多次行為之一部起訴，其效力及於全部，自不得就部分集
    合犯之犯罪行為，分割另再行起訴要屬當然。又應諭知不受
    理之判決者，並得不經言詞辯論為之，同法第307 條亦有明
    定。
三、經查：
（一）被告甲○○於二犯施用毒品罪，經法院裁定強制戒治執行
      完畢於90年10月9 日釋放出所後，係於95年4 月份又在開
      始施用第一級毒品海洛因，且係持續不斷施用直至同年10
      月3 日因另犯搶奪罪經逮捕且裁定羈押為止，其施用頻率
      約為1 、2 天就會施用一次等情，業據被告於本院調查時
      坦承不諱，且有卷附尿檢報告可稽。而被告於95年4 月24
      日之施用第一級毒品犯行，並於95年5 月23日經臺灣士林
      地方法院檢察署檢察官以95年度毒偵字第905 號偵查終結
      提起公訴，現於本院另案以95年度訴字第615 號（建股）
      審理中，並有該案起訴書（偵查卷第26頁）、被告全國前
      案紀錄表附卷可參。再參酌施用毒品者，通常均係基於個
      人精神上、生理上對於毒品之毒癮依賴病態而犯案，當然
      當會於有毒品之場所、機會就施用等情，可認被告前開自
      白當與事實相符，而可採信。是被告確實有上述95年4 月
      間起至同年10月3 日本於同一毒癮，持續不斷、反覆施用
      毒品之犯行，當明確可認。
（二）按刑法於94年2 月2 日修正公布，95年7 月1 日施行，而
      刑法施行法亦於95年6 月14日增訂第1 條之1 。修正後刑
      法第2 條第1 項規定：「行為後法律有變更者，適用行為
      時之法律。但行為後之法律有利於行為人者，適用最有利
      於行為人之法律。」，係規範行為後法律變更所生新舊法
      律比較適用之準據法，於新法施行後，應適用修正後刑法
      第2 條第1 項之規定，為「從舊從輕」之比較（此條項規
      定，僅係新、舊法之比較適用之宣示性指導原則，並非實
      體刑罰法律，自不生行為後法律變更之比較適用問題）。
      惟本件被告最後一次施用毒品犯行係於95年10月3 日，係
      於刑法修正施行後，應無新舊法律比較適用之問題。而應
      直接就其行為適用新法論斷。
（三）又按「刑事法若干犯罪行為態樣，本質上原具有反覆、延
      續實行之特徵，立法時既予特別歸類，定為犯罪構成要件
      之行為要素，則行為人基於概括之犯意，在密切接近之一
      定時、地持續實行之複次行為，倘依社會通念，於客觀上
      認為符合一個反覆、延續性之行為觀念者，於刑法評價上
      ，即應僅成立一罪。學理上所稱『集合犯』之職業性、營
      業性或收集性等具有重複特質之犯罪均屬之，例如經營、
      從事業務、收集、販賣、製造、散布等行為概念者是（最
      高法院95年度台上字第1079號判決要旨參照）」，亦即立
      法者針對特定刑罰規範之構成要件，已預設其本身係持續
      實行之複次行為，具備反覆、延續之行為特徵，故將之總
      括或擬制成一個構成要件之「集合犯」行為，因刑法評價
      上為構成要件之行為單數，應僅成立一罪。而查毒品因具
      有成癮性、濫用性（此觀乎毒品危害防制條例第2 條之規
      定自明），立法實務首重以刑事處遇方式戒斷行為人毒癮
      ，若無法收其實效，始依法追訴處罰（此觀乎毒品危害防
      制條例第20、23條之規定即明），故施用毒品本身具備反
      覆、延續之行為特徵，持續多次施用毒品始為此類犯罪之
      典型或常態，於刑法評價上，施用毒品應僅成立集合犯一
      罪（學者林鈺雄著「跨連新舊法之施用毒品行為—兼論行
      為單數與集合犯、接續犯概念之比較」，刊於95年7 月本
      土法學雜誌第84期第141 頁以下，亦採相同之見解）。準
      此，有關行為人多次施用毒品之犯罪，實務前均依修正前
      刑法第56條連續犯之規定論以一罪，並加重其刑，惟因上
      開連續犯規定業經修正刪除，並自95年7 月1 日施行，其
      中修正理由說明四並載明「至連續犯之規定廢除後，對於
      部分習慣犯，例如竊盜、吸毒等犯罪，是否會因適用數罪
      併罰而使刑罰過重產生不合理之現象一節，在實務運用上
      應可參考德、日等國之經驗，委由學界及實務以補充解釋
      之方式，發展接續犯之概念，對於合乎接續犯或包括的一
      罪之情形，認為構成單一之犯罪，以限縮數罪併罰之範圍
      ，用以解決上述問題」等語，是本院基於前述施用毒品構
      成要件之反覆實行特徵，並考量連續犯規定業經刪除之法
      律實然面暨修正刪除之立法理由，認為行為人如基於反覆
      實行之犯意，在密切接近之一定時、地，持續實行單次或
      複次之施用毒品行為，應僅成立集合犯一罪，且因不再論
      以連續犯，此部分即無因刑法第56條之連續犯規定業經修
      正刪除而有新舊法比較之必要。經查本案被告甲○○有多
      次施用毒品前科，因施用毒品犯行經法院判處罪刑而執行
      完畢，仍然再犯本案犯行，且每2 、3 日就會施用毒品1
      次等情，如前所述，顯見被告係因吸毒成癮，乃基於多次
      實施犯行之決意，於密接之時、地，反覆而持續施用毒品
      ，揆諸前揭說明，實體法上自應論以集合犯之包括1 罪，
      訴訟法上，其於案件事實審辯論終結前一定期間內多次施
      用之各次施用犯行，自應包括成為單一、同一之訴訟客體
      ，於訴訟法上不能加以分割起訴、判決，要屬當然。
（四）被告甲○○上開施用第一級毒品犯行中之一部分即95年4
      月24日施用犯行，業據檢察官提起公訴，並於95年5 月23
      日繫屬本院另案審理中等情，已如前述，衡諸上開說明，
      其起訴之效力應已及於被告95年4 月間至同年10月之所有
      施用犯行，而本件公訴意旨所指之被告95年8 月3 日施用
      第一級毒品犯行，乃係該期間內，被告施用集合犯犯行之
      一部分，與該案被告施用犯行顯然有包括實質上一罪關係
      ，本件與前案應屬於刑事訴訟法第8 條前段所謂同一案件
      甚明。又本件係於前案起訴後之95年10月19日方才經檢察
      官起訴繫屬本院（有本院卷第1 頁收文章戳可憑），顯然
      本件乃係同一案件繫屬在後，參諸前開規定及說明，爰不
      經言詞辯論，逕就本案為不受理之判決。
（五）又本件被告被訴部分，業經本院將案卷影印後，送請另案
      承辦股酌參，本院另案亦已將本件被告被訴部分，合併審
      理，並定期宣判在案，附此敘明。
四、據上論斷，應依刑事訴訟法第303 條第7 款、第307 條判決
    如主文。
中    華    民    國    95    年    11    月    30    日
                  刑事第三庭審判長法  官 蔡明宏
                                  法  官 賴邦元
                                  法  官 王沛雷
以上正本證明與原本無異。
如不服本判決應於送達後10日內，向本院提出上訴狀。
                                  書記官 蘇彥宇
中    華    民    國    95    年    12    月     7    日


司法院資訊處製作；財團法人民間司法改革基金會備份。
